臺灣高雄地方法院民事判決　　　　　　　100年度訴字第704號
原　　　告　林衡達
訴訟代理人　蔡孟珊律師
　　　　　　張清雄律師
被　　　告　許瑞勝
訴訟代理人　王進勝律師
　　　　　　黃淑芬律師
　　　　　　陶德斌律師
被　　　告　黃長貴
上二人共同　陳旻沂律師
訴訟代理人
上二人共同　吳艾黎律師
複代理人
上列當事人間請求拆屋還地事件，本院於民國100 年6 月27日言
詞辯論終結，判決如下：
    主      文
被告許瑞勝應將坐落高雄市○○區○○段三小段九一三、九一四
地號土地上如附圖所示面積共六十三平方公尺之建物拆除後，與
被告黃長貴共同將該占用土地騰空返還予原告及其他公同共有人
。
訴訟費用由被告黃長貴負擔四分之一，餘由被告許瑞勝負擔。
本判決第一項於原告以新臺幣壹佰拾貳元供擔保後得假執行。
但被告如以新臺幣佰玖拾萬貳仟陸佰肆拾肆元為原告預供擔
保後，得免為假執行。
    事實及理由
壹、程序部分：
  一、按繼承人有數人時，在分割遺產前，各繼承人對於遺產全
      部為公同共有；各共有人對於第三人，得就共有物之全部
      為本於所有權之請求，但回復共有物之請求，僅得為共有
      人全體之利益為之；第821 條規定，於公同共有準用之，
      民法第1151條、第821 條及第828 條第2 項分別定有明文
      。又上述民法第828 條第2 項於民國98年7 月23日修正施
      行後，已明白揭櫫公同共有關係準用民法第821 條規定，
      則各公同共有人對於第三人，若為全體共有人之利益，就
      公同共有物之全部為本於所有權之請求，即無庸以該公同
      共有人全體共同起訴為必要，初無前揭民事訴訟法第56條
      之1 第1 項規定之適用（最高法院99年度台抗字第979 號
      判決意旨參照）。準此，本件既由原告單獨提起本訴，並
      表明係為全體公同共有人之利益而請求被告返還共有物予
      全體共有人，於法自無不合。
  二、次按，訴狀送達後，原告不得將原訴變更或追加他訴，但
      被告同意者，不在此限，民事訴訟法第255 條第1 項第1
      款定有明文。查原告原起訴請求被告許瑞勝應將坐落高雄
      市○○區○○段三小段913 、914 地號土地（以下稱系爭
      土地）之地上物（即門牌號碼高雄市鼓山區○○○路82號
      房屋，以下稱系爭建物）拆除，並將上開土地騰空返還予
      原告及其他共有人全體，及被告黃長貴應自系爭建物遷出
      ，並將系爭土地返還予原告與其他共有人全體。嗣經本院
      調閱99年度重訴字109 號事件卷宗後，兩造同意依該案先
      前實施測量所製作土地複丈成果圖（如附圖）作為本件認
      定系爭建物占用系爭土地位置暨面積之依據（參見本院卷
      第142 頁），原告則改以請求：被告許瑞勝應將系爭土地
      上如附圖所示913 地號部分面積51平方公尺、914 地號部
      分面積12平方公尺，共計63平方公尺之系爭建物拆除後，
      並與被告黃長貴共同將系爭土地騰空返還予原告及全體公
      同共有人（參見本院卷第145 頁）。是核原告前揭所為訴
      之變更既經被告同意在案（參見本院卷第142 頁），要與
      前揭規定相符，應予准許。
貳、實體部分：
  一、原告主張：原告與林衡道等人均係訴外人林熊祥之繼承人
      ，因繼承而為系爭土地之公同共有人。惟系爭土地前遭被
      告許瑞勝以系爭建物加以無權占用，並將系爭建物出租予
      被告黃長貴作為經營麵攤使用迄今。又被告雖提出系爭建
      物之使用執照為證，但此僅係行政主管機關為實施建築管
      理措施所核發之文書，不得作為權利之證明，更無從證明
      系爭土地當時所有權人即林熊祥確有同意提供該土地予被
      告許瑞勝之父即訴外人許埮作為興建系爭建物之情事。再
      依被告所提出租金收據等文件觀之，其中36年7 月間至41
      年12月間部分，僅係蓋用「台灣土地銀行高雄分行人員暫
      用之章」及「徐」姓圓章，並無台灣地所建物株式會社、
      台灣土地銀行高雄分行或民股部分管理處之印鑑；另42年
      1 月間至64年12月30日部分，則均無林熊祥本人之簽章，
      況林熊祥既於62年3 月28日死亡，何以訴外人林傳泉竟仍
      得代理林熊祥而向被告之父即訴外人許埮收取租金？由此
      可知林熊祥與許埮彼此間並未成立租賃契約。縱有成立契
      約，亦係由林傳泉無權代理而為簽訂，對林熊祥自不生任
      何效力，從而被告不得據此主張合法占用系爭土地。準此
      ，被告許瑞勝、黃長貴分別為間接及直接占有人，均無占
      有系爭土地之合法權源，為此爰依民法第767 條、第821
      條及第828 條規定提起本訴，並聲明：(1)被告許瑞勝應將
      系爭土地上如附圖所示913 號土地部分面積51平方公尺、
      914 號土地部分面積12平方公尺，共計63平方公尺之系爭
      建物拆除後，與被告黃長貴共同將系爭土地騰空返還予原
      告及全體公同共有人；(2)願供擔保請准宣告假執行。
  二、被告則以：系爭土地前於日據時期係由台灣地所建物株式
      會社所有，並由許埮早於日據時期即開始承租該土地。嗣
      於台灣光復後，系爭土地改由土地銀行接管，其後再移轉
      登記予林熊祥，許埮則分別向土地銀行及林熊祥繼續給付
      租金，足見許埮於林熊祥取得系爭土地所有權後，確有與
      林熊祥成立租賃契約，且因未訂立租賃期限而屬不定期租
      賃關係，而許埮亦於徵得林熊祥之同意後，再與訴外人許
      成寧共同在系爭土地上起造系爭建物，並依55年間有效施
      行之建築法第11條第3 款規定，於具備土地權利證明書後
      取得合法使用執照，益徵許埮是時確有經系爭土地所有權
      人同意方能取得該使用執照。嗣許埮過世後，系爭建物乃
      由其全體繼承人協議由被告許瑞勝繼承，嗣於98年4 月13
      日辦妥所有權登記，是被告許瑞勝不論係基於上開租約、
      或係經林熊祥同意而占用系爭土地，均屬合法使用系爭土
      地，要非無權占有，又系爭土地最初既係由台灣地所建物
      株式會社所具名出租，依民法第425 條規定其效力亦應及
      於其後取得土地之林熊祥。從而被告許瑞勝既係合法占用
      系爭土地，且為系爭建物之所有權人，故被告許瑞勝將系
      爭建物出租予被告黃長貴經營麵攤使用，則被告黃長貴亦
      屬有權占有系爭土地等語置辯。並聲明請求：(1)原告之訴
      駁回；(2)如受不利判決，願供擔保請准宣告免為假執行。
  三、兩造爭執與不爭執事項：
    (一)當事人不爭執事項：
      (1)林熊祥前於62年3 月28日死亡。又原告與林衡道、林橫
        立、林衡肅、林衡寬、林衡偉、林苾、顏林希仁、朱林
        苕、林蕞、嚴林蒨、林衡恢、林衡約、林衡儀、吳林衡
        敬、潘林衡靜、林衡敏、林衡柔、林澄子、林惠玲、林
        昌世及林扶世共22人均係林熊祥之繼承人，且因繼承而
        為系爭土地之公同共有人（參見本院卷第5 至16、67頁
        ）。
      (2)系爭建物前係由許埮及訴外人許成寧所興建，並經高雄
        市核發（56）高市建土築使字第54號使用執照在案。其
        後並由被告許瑞勝因繼承而取得該建物所有權，並於98
        年4 月13日辦理所有權登記（參見本院卷第17、39至41
        頁）。
      (3)系爭建物前經本院另案99年度重訴字第109 號拆屋還地
        等事件進行測量，分別占用如附圖所示系爭913 號土地
        面積51平方公尺及系爭914 號土地12平方公尺，合計63
        平方公尺（不包括附圖所示913A、914A部分，參見本院
        卷第142 、147 頁）。
      (4)被告許瑞勝、黃長貴2 人訂有租賃契約，約定由被告許
        瑞勝將系爭建物出租予被告黃長貴，且系爭建物現時係
        由黃長貴作為經營麵攤使用。
    (二)當事人爭執事項：
      (1)被告許瑞勝、黃長貴占用系爭土地是否具有合法權源？
      (2)原告請求被告許瑞勝拆除系爭建物，並與被告黃長貴共
        同將系爭土地騰空後返還予原告及其他全體共有人，有
        無理由？
  四、本院之判斷：
    (一)被告許瑞勝、黃長貴占用系爭土地是否具有合法權源？
      (1)系爭土地於重測前分別為高雄市○○段○○段第26之16
        、第27之16地號，且該2 筆土地初於日據時期各屬高雄
        市湊町町目第26、27地號土地，原係登記為台灣地所
        株式會社所有，嗣於40年4 月23日上述26、27地號土地
        經名義變更為林熊祥與訴外人汪明燦、江貴寶3 人所共
        有，又於40年12月28日因共有物分割而登記為林熊祥單
        獨所有，復於55年3 月25日各分割轉載為高雄市○○段
        ○○段第26之16、第27之16地號土地，其後再因辦理重
        測而登記為高雄市○○區○○段三小段913 、914 地號
        ，此有系爭土地第二類謄本及歷史謄本在卷可稽（參見
        本院卷第5 、11、35至36、164 至182 頁），是此部分
        事實堪予認定。另本件業據被告提出保證金收存證1 份
        及租金收據9 件（參見本院卷第78至97頁）為證，原告
        雖否認前開收據形式上之真正，然參以該等文書原本外
        觀均已泛黃陳舊一節，前經本院依職權勘驗在卷（參見
        本院卷第143 頁），客觀上足認其製作完成後迄今已保
        留相當時間，衡情當非被告臨訟所杜撰，從而堪認上述
        保證金收存證及租金收據之形式上均屬真正無訛，合先
        敘明。
      (2)按當事人主張有利於己之事實者，就其事實有舉證之責
        任，民事訴訟法第277 條定有明文。主張法律關係存在
        之當事人，須就該法律關係發生所須具備之特別要件，
        負舉證責任。查本件固據被告提出前開租金收據，擬證
        明系爭建物原始興建人即許埮與系爭土地前所有權人林
        熊祥彼此間確有成立租賃契約云云，然本院細繹該租金
        收據中「領收」、「繳清」欄下雖分別蓋有「徐」姓圓
        章或姓名不詳之印文，且記載代理人各為「徐平和」或
        「林傳泉」等內容，衡情固可推認許埮曾依該收據所載
        時間按期繳納租金予徐平和、林傳泉或其他姓名不詳之
        人收受等情，但除部分收據其上單方面記載賃貸主（即
        出租人之意）或地主為林熊祥外，俱未見有林熊祥本人
        之簽名或用印，況依被告所提出64年12月30日收據（參
        見本院卷第97頁）雖記載林傳泉係代理地主林熊祥而向
        許埮收取租金，然參以林熊祥早於62年3 月28日業已死
        亡，依法自無可能再委由他人代為收取租金，足見該份
        收據所載內容顯與事實有悖。又參以其中40年1 月起至
        42年12月間之租金收據（參見本院卷第84頁）乃記載賃
        貸主為「民股部分管理處」，惟依前述林熊祥自40年12
        月28日已取得系爭土地前身即高雄市湊町町目第26、
        27地號土地所有權，足見該紙收據所載此部分內容即與
        實際權利歸屬狀態不符。再觀乎46年1 月起至49年6 月
        及52年7 月起至56年4 月止之租金收據原記載賃貸主為
        「汪明燦」，嗣後分別以劃線及覆寫之方式更正為林熊
        祥（參見本院卷第90、92、96頁），則客觀上得否執此
        推認林熊祥果有將系爭土地出租予許埮之情，亦非無疑
        。職是，本件既據原告否認徐平和、林傳泉或其他姓名
        不詳之人具有代理林熊祥之合法權限，復未見被告舉證
        證明渠等果為林熊祥之代理人一節為真正，自不得遽以
        前開租金收據即率爾認定許埮與林熊祥間確有就系爭土
        地成立租賃契約，並委由他人代為收取租金之事實。
      (3)次依33年9 月21日所修正公布建築法第11條第3 款規定
        ，建築聲請書應載明起造人之土地權利並附有具證明文
        件（該條文嗣於60年12月23日修正）。所謂起造人之土
        地權利，當指起造人對於聲請建築房屋基地之所有權或
        租賃權或借用權等而言。如為所有權，須附有所有權狀
        或土地登記簿謄本，租賃權須附租約書，借用權須附借
        約證書，或土地所有權人出具之土地使用權同意書，皆
        屬上述條款所謂起造人應具備之證明文件（參見最高行
        政法院55年判字第33號判例意旨）。查系爭建物前由許
        埮、許成寧所出資興建，並經高雄市核發（56）高市建
        土築使字第54號使用執照（參見本院卷第39頁）在案，
        已如前述，且依該使用執照備註欄記載內容堪認渠2 人
        先前確有合法取得營造執照之情屬實。又依卷附高雄市
        政府工務局100 年5 月27日高市工務建字第1000029982
        號函（參見本院卷第135 頁）雖載明系爭建物應適用上
        述修正前建築法第11條第3 款規定，然參以前揭說明，
        所謂起造人之土地權利要非僅止於租賃契約一項，亦可
        能包括使用借貸或單純同意使用土地等其他情形，遂不
        得徒以上述許埮、許成寧曾合法領取營造執照而興建系
        爭建物之情，即遽認許埮是時果有向林熊祥承租系爭土
        地之情事。況依上述使用執照固可推知許埮、許成寧於
        申請建造執照當時確屬有權使用系爭土地，但能否據以
        認定渠等業已取得永久使用系爭土地之權利，以及此項
        權利得由被告許瑞勝予以繼承而憑為繼續占有系爭土地
        之依據，俱未見被告舉證以實其說。另觀乎卷附照片顯
        示系爭建物現為5 層樓建物（包括頂樓增建，參見本院
        卷第187 頁），核與前開使用執照所記載建物結構種類
        為加強磚造3 樓建物之情有違，足見系爭建物實已由被
        告許瑞勝於事後逾越原先地主同意內容所另行改建，則
        其是否仍得憑以抗辯係基於地主同意而占用系爭土地云
        云，洵非無疑。職是，本件既未見被告積極證明許埮與
        林熊祥間果有成立租賃契約，或許埮先前確有經林熊祥
        同意而取得永久使用系爭土地之權利等情事，故渠等空
        言抗辯不論係基於許埮、林熊祥間之租賃契約，或依民
        法第425 條規定得以許埮與原土地所有權人台灣地所建
        物株式會社間之租賃契約對抗林熊祥，抑或許埮曾徵得
        林熊祥同意而興建系爭建物，均得合法占用系爭土地云
        云，俱無足採
    (二)原告請求被告許瑞勝拆除系爭建物，並與被告黃長貴共同
      將系爭土地騰空後返還予原告及其他全體共有人，有無理
      由？
      按所有人對於無權占有或侵奪其所有物者，得請求返還之
      。對於妨害其所有權者，得請求除去之，有妨害其所有權
      之虞者，得請求防止之，民法第767 條定有明文。又以無
      權占有為原因，請求返還土地者，占有人對土地所有權存
      在之事實無爭執，而僅以非無權占有為抗辯者，土地所有
      權人對其土地被無權占有之事實無舉證責任，占有人自應
      就其取得占有係有正當權源之事實證明之。承前所述，系
      爭建物占用如附圖所示系爭913 號土地面積51平方公尺及
      系爭914 號土地12平方公尺，合計63平方公尺（不包括該
      圖所示913A、914A部分），又被告許瑞勝既為該建物所有
      權人，惟其既未能提出有何合法占用系爭土地之正當權源
      以資抗辯，故原告本於所有權人地位訴請被告許瑞勝拆除
      系爭建物，為有理由，應予准許。至被告黃長貴雖與許瑞
      勝訂有租賃契約，然此一租賃契約之效力依法僅對該契約
      當事人即渠2 人彼此間發生效力，尚未可許由被告黃長貴
      任意執此對抗系爭土地所有權人而主張有權占有。故原告
      為系爭土地全體共有人之利益，請求被告許瑞勝、黃長貴
      共同將系爭建物占用如附圖所示系爭土地面積63平方公尺
      騰空返還予原告暨其他公同共有人，亦應准許。
  五、此外，兩造均陳明願供擔保聲請宣告假執行或免為假執行
      ，經核俱無不合，爰分別酌定相當擔保金額併准許之。
  六、本件事證已臻明確，兩造其餘主張陳述及所提證據方法，
      經本院斟酌後認均不足以影響本判決結果，自無逐一詳予
      論駁之必要，併此敘明。
  七、據上論結，本件原告之訴為有理由，依民事訴訟法第78條
      、第85條第1 項、第390 條第2 項，第392 條第2 項，判
      決如主文。
中    華    民    國   100    年    7     月    11    日
                  民事第六庭  法  官  陳明呈
以上正本係照原本作成。
如對本判決上訴，須於判決送達後20日內向本院提出上訴狀。如
委任律師提起上訴者，應一併繳納上訴審裁判費。
中    華    民    國   100    年    7     月    11    日
                              書記官  黃靖媛